【裁判字號】    97,繼,1195
【裁判日期】    971106
【裁判案由】    限定繼承
【裁判全文】
臺灣桃園地方法院民事裁定              97年度繼字第1195號
聲明人    甲○○
被繼承人  乙○○亡）生前最後.
上列聲明人聲明限定繼承事件，本院裁定如下：
    主  文
聲明駁回。
聲明程序費用由聲明人負擔。
    理  由
一、本件聲明意旨略以：被繼承人乙○○（民國46年12月08日生
    ）為聲明人甲○○（74年11月17日生）之父親，被繼承人於
    94年08月15日死亡，聲明人乃法定繼承人，然因聲明人之父
    、母早於90年02月20日即離婚，約定聲明人由母親監護及扶
    養，此後聲明人與父親即被繼承人就無聯繫。直至97年04月
    間，聲明人陸續收到銀行催繳父親帳款之帳單，並於97年06
    月與祖母張賢聯絡，始得知被繼承人已死亡並有積欠債務，
    為此，請求准予限定繼承並為公示催告等語。
二、按民法第1156條第1 項原係規定：「為限定之繼承者，應於
    繼承開始時起，3 個月內，開具遺產清冊呈報法院」，嗣於
    97年01月04日經修正施行之規定乃為：「為限定之繼承者，
    應於繼承人知悉其得繼承之時起3 個月內，呈報法院」。
    再者，新增訂之民法繼承編施行法第1 條之1 第2 項並規定
    ：「繼承在民法繼承編中華民國96年12月14日修正施行前開
    始，繼承人於繼承開始時為無行為能力人或限制行為能力人
    ，未能於修正施行前之法定期間為限定或拋棄繼承，由其繼
    續履行繼承債務顯失公平者，於修正施行後，得以所得遺產
    為限，負清償責任」。另按，「繼承人對於繼承開始後，始
    發生代負履行責任之保證契約債務，以因繼承所得之遺產為
    限，負清償責任」、「繼承人為無行為能力人或限制行為能
    力人對於被繼承人之債務，以所得遺產為限，負清償責任」
    ，亦為新修正民法第1148條第2 項、第1153條第2 項所明定
    。據上，可知繼承人為無行為能力人或限制行為能力人者，
    依前開新修正民法及其施行法之規定，縱使於前開民法及其
    施行法規定修正前，未於繼承開始時起之3 個月法定期間向
    法院聲明為限定繼承或拋棄繼承，如由其繼續履行繼承債務
    顯失公平時，其對於被繼承人之債務，亦得溯及適用修正後
    之規定，以其所得之遺產為限負清償責任。至於繼承人為限
    定繼承或拋棄繼承者，不論其是否為無行為能力人或限制行
    為能力人，依修正前民法第1156條第1 項及修正後之同條項
    規定，仍應於繼承開始時或繼承人知悉其得繼承之時起3 個
    月向法院為聲明，逾期即不得再為限定繼承或拋棄繼承之聲
    明甚明。
三、經查，聲明人甲○○為被繼承人之長子，被繼承人與前妻黃
    玉英（即聲明人之母親）係於90年02月20日離婚，離婚時約
    定聲明人由母親黃玉英監護，而被繼承人嗣於94年08月15日
    死亡等事實，業經本院依職權調取聲明人、被繼承人之全戶
    基本資料在卷可參，足信屬實。另聲明人雖主張：其於97年
    06月間才從祖母處得知被繼承人死亡之情，惟依證人張賢（
    為聲明人之祖母，即被繼承人之母親）到庭所證述略以：乙
    ○○過世時，他的小孩有回來拈香等語（見本院97年09月17
    日訊問筆錄），而聲明人當庭亦不否認於被繼承人過世後1
    個月左右有回去上香之情，據此，應認聲明人於94年09月間
    即知悉得繼承之事實，而聲明人係74年11月17日生，於本件
    繼承開始為限制行為能力人，應由其法定代理人即其母代為
    及代受意思表示，亦即聲明人於被繼承人死亡當時，已經由
    其法定代理人而知悉其開始繼承之事，惟聲明人遲至97年08
    月15日始具狀向本院聲明限定繼承，有本院收狀日期戳章蓋
    於聲明狀可稽，足認聲明人聲明限定繼承已逾法定期限，依
    上開說明，其聲明不能准許，應予駁回。
四、至本件聲明人於繼承時為限制行為能力人，依前述民法繼承
    編施行法第1 條之1 規定，其所取得者乃類似法定之限定繼
    承權，且上開規定並未如民法第1156條第1 項規定「應向法
    院呈報」，或如民法第1174條第2 項規定「應向法院為之」
    ，故於此情形，聲明人毋待法院之裁定，即可取得類似限定
    繼承之權利，而於其受被繼承人之債權人催討時，提出抗辯
    即可，併予敘明。
五、依非訟事件法第21條第1 項前段，裁定如主文。
中    華    民    國    97    年    11    月    6     日
                              家事法庭法  官  周玉
上列正本證明與原本無異
如對本裁定抗告須於裁定送達後10日內向本院提出抗告狀，並繳
納抗告裁判費新台幣1,000 元。
中    華    民    國    97    年    11    月    6     日
                                      書記官  張儷瓊


司法院資訊處製作；財團法人民間司法改革基金會備份。
